---
title: "Seurat Guided Clustering Tutorial"
author: "Hendra Bunyamin"
format: html
editor: visual
---


## Setup the Seurat Object

Dalam tutorial ini, kita akan menganalisis kumpulan data Sel Mononuklear Darah Perifer (_Peripheral Blood Mononuclear Cells_, PBMC) yang tersedia secara gratis dari 10X Genomics. Terdapat 2.700 sel tunggal yang telah di-sequence dengan menggunakan Illumina NextSeq 500.
  
Kita mulai dengan membaca data. Fungsi `Read10X()` membaca hasil keluaran dari pipeline <u>cellranger</u> milik 10X, dan mengembalikan matriks jumlah (*count matrix*) UMI (Unique Molecular Identifier). Nilai-nilai dalam matriks ini mewakili jumlah molekul untuk setiap fitur (misalnya gen; baris) yang terdeteksi di setiap sel (kolom). Perlu dicatat bahwa versi cellranger yang lebih baru kini juga menghasilkan output dalam <u>format file h5</u>, yang dapat dibaca menggunakan fungsi `Read10X_h5()` di Seurat.

Selanjutnya, kita menggunakan _count matrix_ untuk membuat objek `Seurat`. Objek ini berfungsi sebagai wadah yang menyimpan data (seperti _count matrix_) dan hasil analisis (seperti PCA atau hasil pengelompokan) untuk dataset data sel tunggal. Misalnya, di Seurat v5, _count matrix_ disimpan di `pbmc[["RNA"]]$counts`.

```{r}
#| message: false
library(dplyr)
library(Seurat)
library(patchwork)
```

```{r}
#| warning: false
# Load dataset PBMC
pbmc.data <- Read10X(data.dir = "datasets/filtered_gene_bc_matrices/hg19/")

# Initialize the Seurat object with the raw (non-normalized data).
pbmc <- CreateSeuratObject(counts = pbmc.data, project = "pbmc3k", min.cells = 3, min.features = 200)
pbmc
```

You can add options to executable code like this

```{r}
#| echo: false
2 * 2
```

The `echo: false` option disables the printing of code (only output is displayed).
